---
title: "IMPORTANCIA DEL MONITOREO DE LA TEMPERATURA SUPERFICIAL DEL PACIFICO TROPICAL"
author: "Claudia Morales"
output: html_document
---
```{r setup, include=FALSE}
knitr::opts_chunk$set(echo = TRUE)
```

```{r packages, echo=FALSE, include=FALSE}
knitr::opts_chunk$set(echo = TRUE)
library(ncdf4)
library(fields)
#install.packages("devtools")
#devtools::install_github("roliveros-ramos/kali")
library(kali)
```
## Introducción
El netCDF (formulario de datos comunes en red) es un formato de archivo destinado a almacenar datos científicos multidimensionales (variables) como la temperatura, la humedad, la presión, la velocidad del viento y la dirección. 

El objetivo de este estudio es demostrar a traves de figuras de temperatura superficial del mar (SST) en años Niño y en otros que no lo fueron la relevancia del monitoreo de la SST.

## Materiales y métodos
La metadata del archivo netCFD utilizado en este trabajo tiene las siguientes variables: longitud, latitud, zt_ocean, tiempo y temperatura superficial del mar. 
Utilizando el programa R, elaboramos figuras de la temperatura superficial del mar en años Niño y en otros que no fueron considerados como tal.

## Resultados y discusión

```{r check, echo=FALSE, fig.width=4, fig.height=4, fig.cap="Ejemplo del uso de la función kali::image.plot"}
library(ncdf4)
library(fields)
library(kali)
nc = nc_open("datos/sst.nc4")
sst = ncvar_get(nc, "to")
lat = ncvar_get(nc, "latitude")
lon = ncvar_get(nc, "longitude") - 360
image.map(lon, lat, sst[,,1])
```

## Conclusiones

## Referencias


